臺灣基隆地方法院交通事件裁定　　　　 96年度交聲字第209號
原處分機關　交通部公路總局臺北區監理所基隆監理站
異　議　人
即受處分人　乙○○
上列異議人即受處分人因違反道路交通管理處罰條例案件，對於
交通部公路總局臺北區監理所基隆監理站於中華民國96年7 月2
日所為之裁決（原處分案號：基監字第裁42-C00000000號），聲
明異議，本院裁定如下：
    主  文
異議駁回。
    理  由
一、原處分意旨略以：異議人即受處分人乙○○於民國96年3 月
    16日下午1 時55分許，駕駛車牌號碼6428-KL 號自用小客車
    ，行經臺北縣萬里鄉○里○○○○路口闖越紅燈，為警依法
    舉發，故依道路交通管理處罰條例第53條第1 項、第63條第
    1 項第3 款等規定，裁處異議人罰鍰新臺幣（下同）3,600
    元，並記違規點數3 點等語。
二、異議意旨則以：伊當時係黃燈通過路口，且舉發員警未能提
    出伊闖紅燈之證據，故當場拒絕簽收舉發通知單，因向本院
    提出異議，求為撤銷原處分云云。
三、按汽車駕駛人，行經有燈光號誌管制之交岔路口闖紅燈者，
    處1,800 元以上5,400 元以下罰鍰，道路交通管理處罰條例
    第53條第1 項定有明文。又汽車駕駛人有上列情形，除依原
    條款處罰鍰外，記違規點數3 點，同條例第63條第1 項第3
    款亦有明文。
四、經查：
    (一)邇來我國法院實務針對違反道路交通管理處罰條例聲明
        異議案件，時有援認：交通警員掣單舉發違反道路交通
        管理處罰條例所列之違規事實，本質上為行政處分，係
        公務員基於職務上權力，依法就特定之具體事件所為具
        公法上效果之單方行政行為，基於公務員為公法上行為
        具有公信力之原則，該行政處分當可被推定為合法、真
        正，其據以依法處分之事實認定亦為正確無誤，若謂公
        務員一切行政行為均需預留證據以證其實，則國家行政
        勢必窒礙難行，是以在舉發員警與受處分人間並無仇隙
        下，舉發員警當無設詞攀誣之理，因認舉發處分應屬正
        確無誤（臺灣高等法院85年度交抗字第185 號、86年度
        交抗字第11號、87年度交抗字第157 號、90年度交抗字
        第281 號裁定意旨均參照）等語，諒係援用所謂行政處
        分之「公定力」理論。然查，「公定力」乙詞係由日本
        公法學者美濃部達吉繼受德國公法學儒奧托麥耶（Otto
        Mayer）之 「行政處分自我確認理論」所創設之概念，
        意謂國家行為均受合法之推定，除有權機關撤銷或認定
        無效，任何人均不得否定其效力，其本質上係威權時代
        下以國家權威作為行政處分合法有效之基礎，顯與當代
        法治國理念明顯扞格。時至今日，傳統「公定力」理論
        早已為各民主法治先進國家所揚棄，亦為我國近代多數
        行政法學者所不採或變更內涵。蓋行政處分不受其瑕疵
        所影響，先認定其具有效力，再進行事後審查，應係基
        於交易安全與法律安定性之考量，不欲任何機關或人民
        可無視此一國家行為之存在，充其量僅係「有效推定」
        ，絕非「合法推定」。況道路交通管理處罰條例第87條
        既已明文賦予人民不服交通主管機關所為之處罰，得向
        管轄地方法院聲明異議，若謂員警掣單舉發交通違規之
        行政行為皆受合法、真正之推定，則交通違規案件聲明
        異議制度之存在有何實益？法院又何須介入進行司法審
        查？凡此可見援用前揭「公定力」理論之不妥。反之，
        若僅憑道路交通管理處罰條例第89條明文規定法院受理
        有關交通事件，準用刑事訴訟法之規定，認定前揭推定
        員警掣單舉發交通違規之行政行為合法、真正之說法，
        係推定受處分人（相當刑事訴訟程序中之被告）確有交
        通違規事實（有罪推定），而要求受處分人自證並無違
        規事實（自證無罪），而認有違刑事訴訟「無罪推定」
        原則，本院認亦係對於屬行政秩序罰之交通違規舉發處
        分之本質有所誤解。按交通違規之舉發可分為「當場舉
        發」及「逕行舉發」，由於逕行舉發之受處分人並無當
        場向舉發員警辯駁、陳述意見之機會，故現行法制就逕
        行舉發之條件多所設限。至於當場舉發交通違規事件，
        鑑於交通違規事實往往驟然而現、稍縱即逝，若硬性要
        求舉發員警不分違規情節，一律必須預留證據，俾便事
        後提出供法院審查，除有現實技術可行性之困難，勢將
        大幅提高交通管理之行政成本，並嚴重削弱道路交通管
        理之行政效能，此絕非立法者制定道路交通管理法規之
        本意。且舉發交通違規行為之處分亦屬行政行為，除應
        遵循公正、公開與民主之程序，確保依法行政之原則，
        以保障人民權益，如何同步提高行政效能，亦應一併兼
        顧（行政程序法第1 條規定參照），此亦係現行法制就
        若干類型之行政處分明文規定可免記明理由，或毋需給
        予當事人陳述意見機會等規定之所由設（行政程序法第
        97條、第103 條規定參照）。而所謂「準用」與「適用
        」有別，適用係完全依其規定而適用之謂，準用則衹就
        某事項所定之法規，於性質不相牴觸之範圍內，適用於
        其他事項之謂，即準用有其自然之限度（最高法院41年
        臺非字第47號判例意旨參照），是以刑事訴訟法就犯罪
        證據有關之規定中，與屬行政秩序罰之交通違規裁罰本
        旨不合之部分，固不在準用之列，惟若受處分人遭受舉
        發之交通違規事實，僅有舉發違反道路交通管理事件通
        知單及裁決書等書面資料可參，且上載情節顯有違背論
        理法則、經驗法則，乃至與認定事實不符（刑事訴訟法
        第155 條參照）等情，殊無僅以上開公定力理論，遽推
        認受處分人確有交通違規之事實。如此不啻自我貶損法
        院事後審查舉發交通違規處分之制度功能，猶有甚者，
        勢將降低交通主管機關提升取締交通違規技術及添購科
        技採證設備之誘因，終將侵蝕人民對於法秩序、乃至司
        法制度之信賴。反之，設若舉發員警到庭結證違規情節
        屬實，且提出支持舉發違規可憑信性之相關佐證，又查
        無設詞構陷或舉發錯誤之事證，自堪據以認定違規情節
        應屬事實。
    (二)異議人雖以上情置辯，然依舉發員警即臺北縣政府警察
        局金山分局警備隊警員甲○○之結證，其當時與同事在
        中油萬里加油站對面執行擴大臨檢及反飆勤務，目睹對
        向車道行車號誌為紅燈時，異議人所駕車輛與另外兩輛
        汽車仍直行通過路口，故全部攔停舉發，其負責舉發異
        議人這輛車等語（96年8 月15日訊問筆錄參照），並提
        出舉發現場照片4 張供參。依上開照片顯示員警舉發所
        站立處可清楚辨識路口對向車道之號誌變換，而對向車
        道號誌與異議人行車方向號誌係連動反應，亦即對向車
        道為紅燈時，異議人之行車方向亦為紅燈，則舉發員警
        根據對向車道號誌舉發異議人闖紅燈，即無不合，亦無
        違背經驗法則可言。異議人徒憑己見，辯稱當時號誌為
        黃燈云云，尚無足取。
    (三)又行為人有本條例之情形者，應填製舉發違反道路交通
        管理事件通知單，並於被通知人欄予以勾記，其通知聯
        依下列規定辦理：一、當場舉發者，應填記駕駛人或行
        為人姓名、性別、出生年月日、地址、身分證統一編號
        及車主姓名、地址、車牌號碼、車輛種類。被查獲之駕
        駛人或行為人為受處分人時，應於填記通知單後將通知
        聯交付該駕駛人或行為人簽名或蓋章收受之；拒絕簽章
        者，仍應將通知聯交付該駕駛人或行為人收受，並記明
        其事由及交付之時間；拒絕收受者，應告知其應到案時
        間及處所，並記明事由與告知事項，視為已收受（違反
        道路交通管理事件統一裁罰基準及處理細則第11條第1
        項第1 款參照）。本件異議人雖拒絕簽收舉發通知單，
        然依法視為已收受，且因逾越應到案期限，不得裁處最
        低額度罰鍰2,700 元，而處以3,600 元（卷附違反道路
        交通管理事件統一裁罰基準表參照），尚無不合。
    (四)綜上所陳，異議人上開辯解，不足採信，原處分機關認
        事用法，未見違誤。從而，本件異議為無理由，應予駁
        回。
據上論斷，應依道路交通案件處理辦法第19條，裁定如主文。
中　　華　　民　　國　　96　　年　　8 　　月　　17　　日
                    交通法庭法  官  楊皓清
以上正本證明與原本無異。
對於本件裁定如有不服，應於收受送達後5 日內，向本院提出抗
告書狀，敘述抗告之理由，抗告於臺灣高等法院。
中　　華　　民　　國　　96　　年　　8 　　月　　17　　日
                            書記官  盧鏡合
